【裁判字號】    99,基簡,98
【裁判日期】    990630
【裁判案由】    塗銷所有權移轉登記
【裁判全文】
臺灣基隆地方法院基隆簡易庭民事判決    99年度基簡字第98號
原      告  台新國際商業銀行股份有限公司
法定代理人  甲○○
訴訟代理人  丙○○
            乙○○
            丁○○
被      告  己○○
            戊○○
上列當事人間請求塗銷所有權移轉登記事件，本院於民國99年6
月23日言詞辯論終結，判決如下：
    主  文
原告之訴駁回。
訴訟費用新臺幣貳仟陸佰陸拾元由原告負擔。
    事實及理由
一、被告經合法通知，均未於言詞辯論期日到場，核無民事訴訟
    法第386條所列各款情形，依民事訴訟法第436條第2 項、第
    385條第1項前段之規定，准原告之聲請，由其一造辯論而為
    判決。
二、按訴狀送達後，原告不得將原訴變更或追加他訴，但有下列
    各款情形之一者，不在此限：二、請求之基礎事實同一者。
    七、不甚礙被告之防禦及訴訟之終結者，民事訴訟法第255
    條第1項第2、7款分別定有明文。原告於起訴時原聲明請求
    被告戊○○應將如附表所示之不動產（下稱系爭不動產）於
    民國96年5月14日以買賣為原因所為之所有權登記予以塗銷
    ，回復登記為被告己○○所有，嗣於99年5月31日具狀變更
    聲明為：1.先位聲明：(1)確認被告間就系爭不動產於96年4
    月30日所為之買賣契約無效；(2) 被告戊○○就系爭不動產
    於96年5月4日以上開買賣為原因所為之所有權移轉登記應予
    塗銷，並回復登記為被告己○○所有。2.備位聲明：(1) 被
    告間就系爭不動產於96年5月4日以買賣為登記原因所為之所
    有權移轉登記，其買賣之債權行為及移轉登記之物權行為，
    均應予撤銷；(2) 被告戊○○就上開所有權移轉登記應予塗
    銷，並回復登記為被告己○○所有，經核原告請求之基礎事
    實同一，且本院亦認此變更聲明不甚礙被告之防禦及訴訟終
    結，是原告所為訴之聲明之變更與前開規定相符，合先敘明
    。
三、原告主張：
(一)被告己○○於88年10月間向原告申領信用卡（卡號：000000
    0000000000）使用，詎被告己○○自95年3月9日起即逾期繳
    款，至99年1月11日止，尚欠原告新臺幣（下同）239,319元
    未清償，被告己○○於95年3月9日逾期後，即於96年4月30
    日將系爭不動產出賣予其兄（原告誤被告戊○○為被告己○
    ○之弟）即被告戊○○，並於96年5月14日將系爭不動產所
    有權讓與被告戊○○，顯有脫產之嫌疑，因系爭不動產上本
    有抵押權設定登記，然於被告間系爭買賣契約訂立之後，該
    抵押權設定並未塗銷，且亦未為債務人變更，顯不符一般交
    易慣例，且系爭不動產所有權之移轉時間又係在被告己○○
    債務逾期未清償之後，故被告間係以買賣行為之名行脫產之
    實，至為明顯，依民法第87條第1項之規定，被告間該法律
    行為應屬通謀虛偽意思表示而無效，系爭不動產應仍屬被告
    己○○所有，依民法第113條：「無效法律行為之當事人，
    於行為當時，知其無效或可得而知者，應負回復原狀或損害
    賠償之責任。」、第242條前段：「債務人怠於行使其權利
    時，債權人因保全債權，得以自己之名義，行使其權利。」
    規定，原告自得代位被告己○○請求將系爭不動產回復登記
    為被告己○○所有。
(二)當事人主張有利於己之事實者，就其事實有舉證之責任，但
    法律別有規定，或依其情形顯失公平者，不在此限，民事訴
    訟法第277條定有明文；又確認法律關係不存在之訴，如原
    告僅否認被告於訴訟前所主張法律關係成立原因之事實，以
    求法律關係不成立之確認，應由被告就法律關係存在或法律
    關係成立原因之事實，負舉證之責（最高法院42年度台上字
    第170號、20年上字第709號判例意旨參照）。依上開判例要
    旨所示，原告否認系爭買賣行為事實存在，自應由被告2人
    就其主張之買賣關係存在之積極事實（如合理對價關係、資
    金來源及來往紀錄等，是否符合買賣之要件），負舉證責任
    ，此乃就接近證據之難易言，雙方當事人對於買賣是否虛偽
    之事實，應由何方為舉證較易之情形，其舉證責任分配由較
    易舉證之當事人負擔，自較符合正義公平之原則，而被告2
    人間之買賣原因事實、資金來源及流向均由被告2人所掌握
    ，因此被告2人自始即接近及持有該財務資料，自應由被告2
    人舉證較諸原告為合理且簡單，再者私人間之買賣或借貸，
    未如金融機構，幾無審核、徵信、估價及監督機制，故利用
    以債作價而逃避債權人藉由強制執行滿足債權者，時有所聞
    ，況且本件被告2人為兄妹關係，被告己○○對原告負有借
    款債務，於可能將受強制執行之敏感時間，將系爭不動產以
    買賣為原因而移轉所有權登記予被告戊○○，就此親等間之
    買賣關係是否屬實，相較於一般第三人買賣，自應受較嚴格
    之檢驗。
(三)又債務人所有之財產除對於特定債權人設有擔保物權外，應
    為一切債務之總擔保，倘債務人財產已不足清償一切債務時
    ，而竟將財產惡意脫產他人，且非用以清償具有優先受償權
    之債務，對於普通債權人甚不公平，即難謂無詐害行為（最
    高法院78年度台上字第1583號判決意旨參照），今被告己○
    ○將其所有之系爭不動產以買賣之名移轉登記為其兄即被告
    戊○○所有，顯為有害及債權之行為，且被告己○○於負債
    期間曾求助於其家人，故被告戊○○對被告己○○之財務狀
    況應無不知情之理，而被告己○○仍居住於系爭房屋內，且
    抵押權債務人設定仍為被告己○○，此有違一般交易慣例之
    事實，亦可窺知買受人並無所有之意思，而移轉時點又為被
    告己○○債務逾期履行困難之後，其移轉之意圖乃為脫產以
    避免遭債權人強制執行，至為明顯，故難謂債務人即被告己
    ○○與買受人即被告戊○○間無脫產之惡意，原告自得依民
    法第244條第2項規定聲請法院撤銷被告間之買賣行為及不動
    產所有權移轉行為。
(四)綜上，民法第87條之通謀虛偽意思表示，與同法第244條第2
    項之受益人明知有損害於債權人之權利者，該主觀要件之舉
    證須參酌客觀事實以為認定，實務上乃針對該買賣雙方所約
    定之價金是否顯不相當、債務人是否確實收受買賣價金（即
    資金流程）、買受人是否知悉債務人對金融機構負有債務且
    逾期未清償、土地登記謄本上所載之負擔之義務人（如抵押
    權人）為誰、系爭買賣關係成立時點是否在債務人發生逾期
    不清償債務而陷於無資力之後或有無緊密相臨、債務人逾期
    不清償債務之時間長度等相關事實，以作為認定買賣雙方係
    通謀虛偽意思表示，或買受人係明知該買賣行為有損害於金
    融機構之證據及依據，故基於以上事實，足證被告之所有權
    移轉行為顯係有害原告之債權。
(五)基於前述，聲明：
  1.先位聲明：
 (1)確認被告間就系爭不動產於96年4月30日所為之買賣契約無
    效；
 (2)被告戊○○就系爭不動產於96年5月4日以上開買賣為原因所
    為之所有權移轉登記應予塗銷，並回復登記為被告己○○所
    有。
  2.備位聲明：
 (1)被告間就系爭不動產於96年5月4日以買賣為登記原因所為之
    所有權移轉登記，其買賣之債權行為及移轉登記之物權行為
    ，均應予撤銷；
 (2)被告戊○○就上開所有權移轉登記應予塗銷，並回復登記為
    被告己○○所有。
四、被告等均經合法通知而未到庭，亦未提出書狀為任何聲明或
    陳述。
五、得心證之理由：
(一)經查，原告主張被告己○○於88年10月間向原告申領信用卡
    （卡號：0000000000000000）使用，自95年3月9日起即逾期
    繳款，至99年1月11日止，尚欠原告239,319元未清償，被告
    己○○於96年4月30日將原登記為其所有之系爭不動產出賣
    予被告戊○○，並於96年5月14日將系爭不動產所有權移轉
    登記為被告戊○○所有之事實，業據其提出信用卡申請書、
    協議分期－帳務值查詢、土地及建物登記謄本、異動索引等
    件影本為證，並有基隆市信義地政事務所99年2月10日基信
    地所一字第0990001114號函附96年基信字第2519號不動產所
    有權移轉登記相關資料影本在卷可憑，本院審酌上開證物與
    原告之主張相符，堪信原告上開主張為真實。
(二)先位聲明部分：
  1.按確認法律關係之訴，非原告有即受確認判決之法律上利益
    者，不得提起之，民事訴訟法第247條第1項前段定有明文。
    而該條所謂即受確認判決之法律上利益，係指因法律關係之
    存否不明確，致原告在私法上之地位有受侵害之危險，而此
    項危險得以對於被告之確認判決除去之者而言（最高法院42
    年台上字第1031號判例參照）。原告先位聲明主張其為被告
    己○○之債權人，被告己○○無資力可供清償其積欠原告之
    債務，被告間就系爭不動產於96年4月30日所為之買賣行為
    係通謀虛偽意思表示而無效，請求被告戊○○就系爭不動產
    於96年5月14日以上開買賣為原因所為之所有權移轉登記應
    予塗銷，而被告間買賣契約是否出於通謀虛偽意思表示而無
    效，為原告得否代位被告己○○請求被告戊○○塗銷系爭不
    動產所有權登記之前提要件，足以影響原告債權受償之多寡
    ，則原告所主張上開法律關係存否不明確，並致債權人即原
    告私法上權利有受侵害之危險，且此項危險得以確認判決除
    去之，足見原告就本件訴訟有即受確認判決之法律上利益，
    先予敘明。
  2.按表意人與相對人通謀而為虛偽意思表示者，其意思表示無
    效，民法第87條第1項前段定有明文。所謂通謀為虛偽意思
    表示，乃指表意人與相對人互相故意為非真意之表示而言，
    故相對人不僅須知表意人非真意，並須就表意人非真意之表
    示相與為非真意之合意，始為相當（最高法院62年台上字第
    316號判例要旨參照）。又當事人主張有利於己之事實，就
    其事實負有舉證之責，民事訴訟法第277條前段亦有明定。
    是第三人主張表意人與相對人通謀而為虛偽意思表示者，該
    第三人應負舉證之責。查被告2人間就系爭不動產所為之買
    賣行為，除有建物登記謄本及異動索引登記原因欄之記載可
    稽外，且有被告2人申請土地移轉登記時填載之土地所有權
    移轉登記契約書在卷可參，足以證明該買賣契約形式上存在
    ，原告主張被告2人間上開買賣契約係出於通謀虛偽意思表
    示，依前揭說明，自應由原告就通謀虛偽意思表示乙節負舉
    證責任，若原告不能舉證自己主張事實為真正，則被告就其
    抗辯事實即令不能舉證，或所舉證據尚有疵累，亦應駁回原
    告之訴。原告迄未舉證明之，僅以被告2人為親屬關係、被
    告於系爭買賣契約訂立後未塗銷抵押權設定及為債務人變更
    ，顯不符一般交易慣例為由，即率論系爭買賣契約係出於通
    謀虛偽意思表示，自無可取。從而原告提起先位之訴，訴請
    確認被告間就系爭不動產於96年4月30日所為之買賣契約無
    效，即乏依據，其請求被告戊○○應將系爭不動產於96年5
    月4日以上開買賣為原因所為之所有權登記予以塗銷，洵屬
    無據，應予駁回。
(三)備位聲明部分：
  1.按債務人所為之有償行為，於行為時明知有損害於債權人之
    權利者，以受益人於受益時亦知其情事者為限，債權人得聲
    請法院撤銷之；債權人依第二項之規定聲請法院撤銷時，得
    並聲請命受益人或轉得人回復原狀，民法第244條第2項、第
    4項前段固分別定有明文，惟明知之事實對於債權人為有利
    ，應由主張其事實存在之債權人負舉證責任，不能僅以推定
    之詞資為不利於債務人之判斷。又債務人處分其現有財產而
    得有相當對價者，非必生資力減少之結果，不得概謂為詐害
    行為（最高法院44年度台上字第1032號判決、54年度台上字
    第3128號判決意旨參照）。再按民法第244條第2項之撤銷權
    ，以債務人於行為時及受益人於受益時均知有損害於債權人
    之事實，為其發生之特別要件，自應由主張此項撤銷權存在
    之原告就上開事實之存在負舉證之責任。本件被告間就系爭
    不動產之所有權移轉核屬有償行為，已如前述，依上開說明
    ，就行使撤銷權所需具備之「債務人所為之有償行為有損害
    於債權人之權利」及「債務人於行為時及受益人於受益時均
    知有害於債權人」等要件，自應由原告負舉證責任。
  2.本件原告主張被告間之有償行為已損害原告之權利，惟查系
    爭不動產在被告於96年5月4日移轉所有權時，其上已設定有
    擔保債權額為120萬元之最高限額抵押權，原告對被告己○
    ○之債權並非優先債權，於第一順位抵押權人受償後，亦須
    與其他債權人按債權比例就餘額而受分配，原告未能舉證系
    爭不動產拍賣並清償第一順位抵押權人之債權後，是否尚有
    餘款可供分配受償，即難僅因被告己○○將系爭不動產所有
    權移轉予被告戊○○，即認已生損害原告債權之結果；另原
    告主張被告己○○於行為時及被告戊○○於受益時均明知有
    害於債權人云云，無非係以被告己○○之債務自95年3月9日
    開始逾期，然被告間移轉系爭不動產所有權之時間點為96年
    5月14日，且被告2人為兄妹關係，被告己○○於負債期間曾
    求助於家人，故被告戊○○對被告己○○之財務狀況應無不
    知情之理等為其依據，惟自原告所稱被告己○○之債務開始
    逾期之日起至被告2人移轉系爭不動產所有權之日止，已時
    隔1年餘，時間上並未密接，況縱使被告2人為兄妹關係，惟
    親屬間經濟各自獨立而互不相涉，應屬當今社會之常態，縱
    感情甚篤，相互間亦不必然知悉對方之財務狀況，故實無法
    僅以被告間係屬兄妹關係，即推論被告戊○○於受益時必知
    有害於原告之債權。此外，原告並未舉出其他確切證據以實
    其說，則原告主張被告間之有償行為已損害原告之權利，及
    被告於行為時均已明知該有償行為有害及原告債權云云，即
    無從採信。準此，被告間就系爭不動產所為之買賣及移轉所
    有權之行為，核與民法第244條第2項所規定有償詐害行為之
    要件未符，自難依上開規定予以撤銷。則原告請求就被告間
    就系爭不動產於96年5月4日以買賣為登記原因所為之所有權
    移轉登記，其買賣之債權行為及移轉登記之物權行為，均應
    予撤銷，及請求被告戊○○就上開所有權移轉登記應予塗銷
    ，並回復登記予被告己○○所有，於法無據，自應予駁回。
六、據上論結，本件原告之訴為無理由，依民事訴訟法第78條、
    第87條第1項前段，判決如主文。
中    華    民    國    99    年    6     月    30    日
                  基隆簡易庭法  官  王翠芬
以上正本係照原本作成。
對於本件判決如有不服，應於收受送達後20日內向本院提出上訴
書狀，上訴於本院合議庭，並按他造當事人之人數附具繕本。
中    華    民    國    99    年    6     月    30    日
                            書記官  李一農
附表：
┌─┬──┬───────┬───┬──────────────┬────┐
│編│    │              │建築式│    建物面積（平方公尺）    │  權利  │
│  │    │基  地  坐  落│樣主要├────────┬─────┤        │
│  │建號│--------------│建築材│  樓 層 面 積   │附屬建物主│        │
│  │    │建  物  門  牌│料及房│                │要建築材料│        │
│號│    │              │屋層數│                │及用途    │  範圍  │
├─┼──┼───────┼───┼────────┼─────┼────┤
│1 │基隆│基隆市仁愛區延│1層樓 │1層：34.94      │無        │  全部  │
│  │市○○○段697地號   │木造  │                │          │        │
│  │愛區│--------------│      │                │          │        │
│  │延年│基隆市仁愛區仁│      │                │          │        │
│  │段57│一路113巷12號 │      │                │          │        │
│  │0建 │              │      │                │          │        │
│  │號  │              │      │                │          │        │
└─┴──┴───────┴───┴────────┴─────┴────┘
┌─┬───────────────┬──────┬───────────┐
│編│           地     號          │   面   積  │    權  利  範  圍    │
│號│                              │（平方公尺）│                      │
├─┼───────────────┼──────┼───────────┤
│1 │基隆市○○區○○段697地號     │40          │全部                  │
│  │                              │            │                      │
└─┴───────────────┴──────┴───────────┘

司法院資訊處製作；財團法人民間司法改革基金會備份。
